ACORDAO-COMPLETO-2528824

ACÓRDÃO 1741/2022 ATA 8/2022 - PRIMEIRA CÂMARA

VISTOS, relatados e discutidos estes autos de admissão pela Empresa Brasileira de Serviços Hospitalares.
ACORDAM os ministros do Tribunal de Contas da União, reunidos em sessão da 1ª Câmara, diante das razões expostas pelo relator, em:
9.1. considerar legal a admissão de José Fernando de Jesus Barros Teixeira (18098/2017, peça 3) , concedendo-lhe o registro, nos termos do § 1º do art. 260 do RI/TCU; 
9.2. encerrar o processo e arquivar os presentes autos.

Ato de admissão.

Primeira Câmara

Empresa Brasileira de Serviços Hospitalares (EBESRH).

3. Interessado: José Fernando de Jesus Barros Teixeira (XXX.609.914-XX).

13.1. Ministros presentes: Walton Alencar Rodrigues (Presidente), Benjamin Zymler, Vital do Rêgo e Jorge Oliveira.
13.2. Ministros-Substitutos presentes: Augusto Sherman Cavalcanti e Weder de Oliveira (Relator).

WEDER DE OLIVEIRA

Em exame, admissão do Sr. José Fernando de Jesus Barros Teixeira no cargo de engenheiro clínico na Empresa Brasileira de Serviços Hospitalares (EBSERH) .
Reproduzo, com ajustes, o relatório elaborado pelo auditor da Secretaria de Fiscalização de Integridade de Atos e Pagamentos de Pessoal e de Benefícios Sociais (Sefip) (peça 5) , que recebeu manifestação de concordância da unidade (peça 6) e do MP/TCU, representado pelo procurador Marinus Eduardo De Vries Marsico (peça 7) :
" (...) EXAME TÉCNICO  
Procedimentos aplicados
3.	Os procedimentos para exame, apreciação e registro de atos de pessoal encontram-se estabelecidos na Instrução Normativa TCU 78/2018 e na Resolução TCU 206/2007. Essas normas dispõem que os atos de pessoal disponibilizados por meio do e-Pessoal devem ser submetidos previamente a críticas automatizadas, com base em parâmetros predefinidos.
4.	As críticas das informações cadastradas na etapa de coleta do ato foram elaboradas e validadas levando-se em conta as peculiaridades de cada ato. Os itens verificados nessa etapa são inerentes a dados cadastrais, fundamentos legais, mapa de tempo, ficha financeira, assim como eventuais ocorrências de acumulação. Trata-se de verificações abrangentes, minuciosas e precisas e sem a necessidade de ação humana e, portanto, menos suscetível a falhas. As críticas aplicadas estão discriminadas no sistema, no Menu e-Pessoal, opção 'Crítica', que podem ser acessadas mediante concessão de perfil específico a servidores do TCU responsáveis pela análise.
5.	Além das críticas automatizadas, há verificação humana adicional no caso de haver alertas do sistema ou informações não formatadas, como esclarecimentos do gestor ou do controle interno.  
6.	As críticas também consideram os registros do Sistema Integrado de Administração de Recursos Humanos (Siape) . O Siape disponibiliza informações atualizadas sobre as parcelas que integram os proventos, diferentemente, portanto, do e-Pessoal, que informa as parcelas no momento do registro do ato. 
7.	Essa confrontação com o Siape fornece uma visão atual e verdadeira da situação, o que permite descaracterizar irregularidades e inconsistências que, embora constantes do e-Pessoal, já foram corrigidas.
8.	As verificações detectadas no ato encontram-se discriminadas na aba de pendências do ato no sistema e-Pessoal, bem como no espelho do ato contemplado por esta instrução.
Exame das Constatações
9.	Ato: 18098/2017 - Interessado: JOSE FERNANDO DE JESUS BARROS TEIXEIRA - CPF: XXX.609.914-XX
9.1.	Parecer do Controle Interno: considerar o ato Legal.
9.2.	Constatação e análise: 
9.2.1.	Ato com anexo do tipo sentença judicial (0000149-04.2017.5.06.0003) .
a.	Justificativa do Gestor de Pessoal: Não há. Verificação efetuada no âmbito do TCU.
b.	Análise do Controle Interno:  Não há. Verificação efetuada no âmbito do TCU.
c.	Análise da Equipe Técnica: Ilegal
Trata-se de Reclamação Trabalhista, com pedido de tutela de urgência, na qual o interessado solicitou fosse a Empresa Brasileira de Serviços Hospitalares (EBSERH) compelida a aceitar seu diploma de graduação em Engenharia Biomédica como comprovação suficiente da aptidão para o exercício das atribuições do emprego de Engenheiro Clínico, para o qual fora aprovado mediante concurso público. Em sentença de primeira instância, de 29/3/2017, anexa ao ato enviado ao TCU, foi reconhecido que a Engenharia Clínica constitui subárea da Engenharia Biomédica e foi determinado que a EBSERH considerasse a graduação do interessado para sua contratação, desde que atendidos os demais requisitos do edital. Acórdão do TRT6, de 15/5/2018, rejeitou o recurso ordinário interposto pela empresa e manteve a sentença atacada. O trânsito em julgado se deu em 7/6/2018 e o processo foi arquivado em 10/8/2018.
O interessado se viu prejudicado em decorrência da não aceitação de seu diploma de graduação e buscou socorro no Judiciário que atendeu seu apelo e reconheceu ser bastante o documento apresentado para a comprovação da formação exigida para o exercício do cargo.
Entende-se que assistiu razão ao interessado, pois, conforme anotado na própria decisão do Judiciário ficou comprovado que a formação apresentada é superior à exigida, uma vez que a Engenharia Clínica é uma subárea da Engenharia Biomédica. A jurisprudência pátria sustenta que é ilegal a eliminação do candidato que apresentou diploma de formação em nível superior ao exigido no edital, sempre que a área de formação guardar identidade.
No entanto, a contratação ocorreu após o prazo de validade do concurso.
9.3.	O quadro resumo de ocorrências e, quando for o caso, o detalhamento da norma legal e da jurisprudência para a inconsistência acima elencada encontra-se no anexo II dessa instrução. 
9.4.	Encaminhamento do ato: 
9.4.1.	Considerar ILEGAL e recusar registro ao ato de Admissão de JOSE FERNANDO DE JESUS BARROS TEIXEIRA do quadro de pessoal do órgão/entidade Empresa Brasileira de Serviços Hospitalares, com base nos arts. 71, inciso III, da Constituição Federal, 1º, inciso V, e 39, inciso II, da Lei 8.443/1992 e 260, § 1º, do Regimento Interno. 
CONCLUSÃO
10.	A abrangência e a profundidade das verificações levadas a efeito fundamentam convicção de que o ato 18098/2017 pode ser apreciado pela ilegalidade, em razão das irregularidades apontadas no item Exame das Constatações desta instrução, que representam afronta à legislação e à jurisprudência de referência.
11.	O aludido ato deu entrada neste Tribunal há menos de cinco anos, não sendo aplicável, portanto, o procedimento de contraditório e ampla defesa determinado pelo Acórdão 587/2011-TCU-Plenário.
PROPOSTA DE ENCAMINHAMENTO
12.	Ante o exposto, com fundamento no art. 71, inciso III, da Constituição Federal, no art. 1º, inciso V, e art. 39, incisos I e II, da Lei 8.443/1992, no art. 260 do Regimento Interno do Tribunal de Contas da União, propõe-se: 
12.1.	Considerar ILEGAL e recusar registro do ato de Admissão de JOSE FERNANDO DE JESUS BARROS TEIXEIRA do quadro de pessoal do órgão/entidade Empresa Brasileira de Serviços Hospitalares, com base nos arts. 71, inciso III, da Constituição Federal, 1º, inciso V, e 39, inciso II, da Lei 8.443/1992 e 260, § 1º, do Regimento Interno."
É o relatório.

não há.

Procurador Marinus Eduardo De Vries Marsico.

ADMISSÃO. NEGATIVA DE NOMEAÇÃO POR IRREGULARIDADE NO APROVEITAMENTO DA FORMAÇÃO ACADÊMICA DO INTERESSADO. INGRESSO DE AÇÃO JUDICIAL DENTRO DA VALIDADE DO CONCURSO. SENTENÇA PROVISÓRIA. NOMEAÇÃO ANTES DA EXPIRAÇÃO DO PRAZO DE VALIDADE DO CONCURSO. SENTENÇA JUDICIAL COM ESCOPO RESTRITO TRANSITADA EM JULGADO. IRREVERSIBILIDADE DA CONTRATAÇÃO. LEGALIDADE. CIÊNCIA.

ATOS DE ADMISSÃO (ADS)

Secretaria de Fiscalização de Integridade de Atos e Pagamentos de Pessoal e de Benefícios Sociais (Sefip).

Trata-se da admissão do Sr. José Fernando de Jesus Barros Teixeira no cargo de engenheiro clínico na Empresa Brasileira de Serviços Hospitalares (EBSERH) .
A Secretaria de Fiscalização de Integridade de Atos e Pagamentos de Pessoal e de Benefícios Sociais (Sefip) propõe a ilegalidade do ato sob o fundamento de que a "contratação ocorreu após o prazo de validade do concurso", mesmo ressaltando que tenha se dado por força de sentença judicial com trânsito em julgado.
Com vênias de estilo, entendo que devam ser aplicadas recentes decisões desta Corte de Contas, em sentido contrário ao mérito proposto pela Sefip e pelo MP/TCU.
A validade definida para o concurso regido pelo edital 04/2015, de 30/3/2015, era de 1 (um) ano após sua homologação, a qual ocorreu em 11/9/2015 (edital 59/2015, peça 9) . 
Dessa forma o concurso viria a expirar em 10/9/2016. Porém, foi prorrogado por mais 1 (um) ano, conforme edital 82/2016, de 5/9/2016, estendendo sua validade até 10/9/2017 (peça 10) .
O interessado concorreu à vaga de engenheiro clínico, e, mesmo aprovado e convocado, teve sua nomeação negada pela EBSERH, dado que sua formação em engenharia biomédica não o habilitaria ao cargo pleiteado, porquanto não comprovada a especialização necessária (engenharia clínica) .
Irresignado, o interessado recorreu ao Poder Judiciário, por meio da reclamação trabalhista 0000149-04.2017.5.06.0003, de 6/2/2017, ou seja, dentro do prazo de validade do concurso, expirado em 10/9/2017, conforme pesquisa no Processo Judicial Eletrônico da Justiça do Trabalho-PJ-e[footnoteRef:2]  [2:  Disponível em https://pje.trt6.jus.br/consultaprocessual/detalhe-processo/0000149-04.2017.5.06.0003/1#05e50f6, acessado em 24/2/2022.] 
Em tutela provisória, de 29/3/2017, o juízo da 3ª Vara do Trabalho do Recife determinou que a EBSERH considerasse "a graduação em engenharia bioquímica do autor suficiente à satisfação do requisito exigido no Edital 04/2015, anexo II, para a especialidade de engenheiro clínico, desde que atendidos os demais requisitos do edital" (peça 3, p. 11) .
Dessarte, por força dessa ordem judicial, ainda que de forma provisória, o Sr. José Fernando de Jesus Barros Teixeira foi admitido em 10/4/2017, ou seja, dentro da validade do concurso.
Sobreveio a confirmação dessa sentença, em 10/5/2018, em sede de recurso ordinário impetrado pela EBSERH, por meio de acórdão exarado pela 1ª Turma do TRT-6ª Região, o qual negou provimento ao recurso e determinou a contratação imediata do Sr. José Fernando de Jesus Barros Teixeira:
"EMENTA
RECURSO ORDINÁRIO. CONTROVÉRSIA ENVOLVENDO FASE PRÉ-CONTRATUAL DE EMPREGADO PÚBLICO. REGIME CELETISTA. COMPETÊNCIA DA JUSTIÇA DO TRABALHO. PREENCHIMENTO DOS REQUISITOS PREVISTOS NO EDITAL PARA INVESTIDURA NO CARGO PARA O QUAL APROVADO O CANDIDATO. COMPROVAÇÃO DE FORMAÇÃO SUPERIOR ÀQUELA EXIGIDA NO EDITAL. DIREITO Á CONTRATAÇÃO ASSEGURADO. MANUTENÇÃO DA SENTENÇA. I - É competente a Justiça do Trabalho para conhecer e julgar litígios referentes ao período pré-contratual de potencial empregado que presta concurso público para ingresso em entidade estatal regida pelo art. 173, §1º, II, da Constituição e pelo Direito do Trabalho (art. 114, I, CF) . [...]" (AIRR - 649-21.2012.5.14.0004, Relator Ministro: Mauricio Godinho Delgado, Data de Julgamento: 30/09/2015, 3ª Turma, Data de Publicação: DEJT 02/10/2015) II- O edital do concurso é o documento hábil pelo qual são estabelecidas as normas que disciplinarão o certame, em especial os requisitos de inscrição, a natureza das provas e os critérios de aprovação. Este documento está sempre vinculado à lei que dispõe sobre o processo seletivo e sobre as qualificações para a categoria funcional específica, não podendo fugir dos seus limites. III - Evidenciado, à luz do conjunto probatório, que, quando da convocação, comprovou, o candidato, a formação profissional superior àquela exigida no edital para o cargo em que aprovado, deverá a empresa proceder à contratação imediata, acaso atendidos os demais requisitos ali previstos. IV - Recurso desprovido." (disponível em https://pje.trt6.jus.br/consultaprocessual/detalhe-processo/0000149-04.2017.5.06.0003/1#2bc5bb5, acessado em 24/2/2022, não grifado no original) .
Como se vê do breve histórico acima, tanto o ingresso da ação trabalhista (6/2/2017) como a admissão do interessado, em 29/3/2017, sob tutela provisória, confirmada logo em seguida, em caráter definitivo em 10/5/2018, se deram dentro da validade do certame regido pelo edital 04/2015, expirado em 10/9/2017.
Portanto, nessas circunstâncias, o ato deve ser considerado legal e determinado seu registro.
Diante do exposto, manifesto-me pela aprovação do acórdão que ora submeto à apreciação deste Colegiado.
TCU, Sala das Sessões, em 29 de março de 2022.
Weder de Oliveira 
Relator